ACORDAO-COMPLETO-2377750

ACÓRDÃO 5270/2020 ATA 13/2020 - PRIMEIRA CÂMARA

VISTOS, relatados e discutidos estes autos de tomada de contas especial instaurada pelo Fundo Nacional de Desenvolvimento da Educação, em desfavor do Sr. Antônio Peixoto de Oliveira, relativa à aplicação de recursos repassados por meio do Programa Nacional de Alimentação Escolar, no exercício de 2010.
ACORDAM os ministros do Tribunal de Contas da União, reunidos em sessão da 1ª Câmara, ante as razões expostas pelo relator, em:
9.1. considerar revel, para todos os efeitos, com fundamento no art. 12, § 3º, da Lei 8.443/1992, o Sr. Antônio Peixoto de Oliveira;
9.2. julgar regulares com ressalvas, com fundamento nos arts. 1º, I, e 16, II, da Lei 8.443/1992 c/c os arts. 18 e 23, II, da mesma lei, e com arts. 1º, I, e 208, e 214, II, do RI/TCU, as contas do Sr. Antônio Peixoto de Oliveira, dando-lhe quitação;
9.3. dar ciência ao Fundo Nacional de Desenvolvimento da Educação acerca desta deliberação;
9.4. arquivar os autos, com fundamento no art. 169, II, do RI/TCU.

Tomada de contas especial em razão da impugnação parcial das despesas dos recursos repassados por meio do Programa Nacional de Alimentação Escolar, no exercício de 2010 (PNAE/2010).

Primeira Câmara

Município de Itacoatiara/AM.

3. Interessados/Responsáveis:
3.1. Responsável: Antônio Peixoto de Oliveira (XXX.656.142-XX).

13.1. Ministros presentes: Walton Alencar Rodrigues (Presidente), Benjamin Zymler, Bruno Dantas e Vital do Rêgo.
13.2. Ministro-Substituto presente: Weder de Oliveira (Relator).

WEDER DE OLIVEIRA

Transcrevo, com ajustes de forma, a instrução apresentada (peças 11, 12 e 13) pela Secretaria de Controle Externo de Tomada de Contas Especial (Secex-TCE) :
"Cuidam os autos de Tomada de Contas Especial instaurada pelo Fundo Nacional de Desenvolvimento da Educação (FNDE) , em desfavor do Sr. Antônio Peixoto de Oliveira, ex-Prefeito (gestão 2009/2012) , do Município de Itacoatiara/AM, em razão da impugnação parcial das despesas dos recursos repassados por meio do Programa Nacional de Alimentação Escolar, no exercício de 2010 (PNAE/2010) .
2.	O PNAE/2010 teve por objeto a aquisição exclusiva de gêneros alimentícios, em caráter complementar, para atendimento dos alunos matriculados em creches, pré-escolas e em escolas do ensino fundamental das redes federal, estadual, do Distrito Federal e municipal, inclusive as indígenas e as localizadas em áreas remanescentes de quilombos e, excepcionalmente, aquelas qualificadas como entidades filantrópicas ou por elas mantidas, nos moldes da Resolução CD/FNDE nº 38, de 16/7/2009. 
HISTÓRICO
3.	Para a execução do PNAE/2010, foi repassado ao Município de Itacoatiara/AM a importância de R$ 1.255.320,00, distribuída entre os seguimentos Ensino Fundamental (PNAE-FUND) , Pré-Escola (PNAP) , Creche (PNAC) , Educação de Jovens e Adultos (EJA) e Escolas Indígenas (PNAI) , conforme discriminado na tabela abaixo (peça 1, p. 135) :
	PNAE/2010 - Alimentação Escola (R$) 

	PNAE-FUND
	PNAP
	PNAC
	EJA
	PNAI
	Total

	912.420,00
	131.760,00
	62.400,00
	128.700,00
	20.040,00
	1.255.320,00

4. O repasse foi por meio de ordens bancárias, registradas no Sistema Integrado de Gestão Financeira do FNDE, conforme discriminado na tabela abaixo (peça 1, p. 6/7) :
	PNAE/2010

	Data
	Valor (R$) 
	Programa

	1/6/2010
	12.870,00
	EJA

	1/5/2010
	12.870,00
	EJA

	11/12/2010
	12.870,00
	EJA

	4/11/2010
	12.870,00
	EJA

	4/11/2010
	12.870,00
	EJA

	9/9/2010
	12.870,00
	EJA

	30/7/2010
	12.870,00
	EJA

	8/7/2010
	12.870,00
	EJA

	23/3/2010
	12.870,00
	EJA

	24/3/2010
	12.870,00
	EJA

	23/3/2010
	91.242,00
	PNAE-FUND

	4/11/2010
	91.242,00
	PNAE-FUND

	8/10/2010
	91.242,00
	PNAE-FUND

	9/9/2010
	91.242,00
	PNAE-FUND

	11/12/2010
	91.242,00
	PNAE-FUND

	8/7/2010
	91.242,00
	PNAE-FUND

	1/6/2010
	91.242,00
	PNAE-FUND

	1/5/2010
	91.242,00
	PNAE-FUND

	24/3/2010
	91.242,00
	PNAE-FUND

	30/7/2010
	91.242,00
	PNAE-FUND

	1/6/2010
	2.004,00
	PNAI

	1/5/2010
	2.004,00
	PNAI

	1/5/2010
	2.004,00
	PNAI

	1/5/2010
	2.004,00
	PNAI

	8/7/2010
	2.004,00
	PNAI

	11/12/2010
	2.004,00
	PNAI

	4/11/2010
	2.004,00
	PNAI

	4/11/2010
	2.004,00
	PNAI

	9/9/2010
	2.004,00
	PNAI

	30/7/2010
	2.004,00
	PNAI

	23/3/2010
	13.176,00
	PNAP

	24/3/2010
	13.176,00
	PNAP

	11/12/2010
	13.176,00
	PNAP

	4/11/2010
	13.176,00
	PNAP

	4/11/2010
	13.176,00
	PNAP

	9/9/2010
	13.176,00
	PNAP

	30/7/2010
	13.176,00
	PNAP

	8/7/2010
	13.176,00
	PNAP

	1/6/2010
	13.176,00
	PNAP

	1/5/2010
	13.176,00
	PNAP

	23/3/2010
	6.240,00
	PNAC

	8/7/2010
	6.240,00
	PNAC

	30/7/2010
	6.240,00
	PNAC

	9/9/2010
	6.240,00
	PNAC

	11/12/2010
	6.240,00
	PNAC

	4/11/2010
	6.240,00
	PNAC

	1/6/2010
	6.240,00
	PNAC

	1/5/2010
	6.240,00
	PNAC

	24/3/2010
	6.240,00
	PNAC

	8/10/2010
	6.240,00
	PNAC

	Total
	R$ 1.255.320,00

5. O prazo para prestar contas do PNAE/2010 encerrou-se em 31/3/2011 (peça 1, p. 216) e a prestação e contas foi encaminhada por meio do OFÍCIO n° 070/2011, de 25/02/2011. Assim, a obrigação no dever legal de prestar contas foi considerada cumprida, sob o aspecto formal, conforme Informação nº 4186F/2011- DIPRA/COPRA/CGCAP/DIFIN/FNDE  (peça 1, p. 108/110) .
6. Em 21/2/2014, por meio da Informação 22/2014 CGPAE/DIRAE/FNDE/MEC, o FNDE constatou que o Parecer Conclusivo do Conselho de Alimentação Escolar - CAE não abordou a execução do PNAE/2010 em sua totalidade. 
7. Por meio do Ofício 71/2014-CGPAE/DIRAE/FNDE, de 21/2/2014, a Coordenação-Geral do PNAE notificou o Conselho de Alimentação Escolar para apresentar, no prazo de 30 dias, as informações complementares necessárias, observando o roteiro constante do anexo VIII da Resolução CD/FNDE n° 38, de 16 de julho de 2009.  (peça 1, p. 115/116) .
8. Na sequência, foi realizada a análise financeira da prestação de contas que concluiu pela necessidade de impugnação dos recursos, no valor total de R$ 242.036,98, conforme Informação n°121/2014- DIAFI/COPRA/CGCAP/DIFIN/F'NDE. O relatório apurou uma diferença de R$ 241.088,86 em relação ao valor repassado e ao que efetivamente constava no extrato bancário como despesas, bem como o valor de R$ 948,12, referente a não aplicação de recursos no mercado financeiro (peça 1, p. 135/139) , conforme segue:
2.4.1.  Demonstrativo Sintético Anual da Execução Físico-Financeira: 
 (...) 
b) o valor total da despesa realizada declarada na prestação de contas apresentada para o PNAE/PNAP/PNAC/EJA e PNAI no valor de R$ 1.255.320,00 está diferente do valor total apurado nos extratos bancários de R$ 1.496.408,86 (...) 
Valor impugnado
	Data
	Valor (R$) 

	31/12/2010
	241.088,86

 (...) 
2.4.2. 	Extratos bancários:
 (...) . 
b) não aplicação de parte dos recursos transferidos pelo FNDE para o PNAE-Indígena, no mercado financeiro, contrariando o disposto no inciso XIII do art. 30, da Resolução CD/FNDE n° 38/2009 e da IN 01/97-STN. Tal fato acarretou prejuízo ao erário, no valor de R$ 948,12        (...) .
9.	Por meio dos Ofícios nº 326/2014 DIAFI/COPRA/CGCAP/DIFIN/FNDE e nº 327/2014 DIAFI/COPRA/CGCAP/DIFIN/FNDE, o Sr. Antônio Peixoto de Oliveira, ex-Prefeito (gestão 2009/2012) , e o Sr. Mamoud Amed Filho, Prefeito sucessor (gestão 2013/2016) , do Município de Itacoatiara/AM, foram notificados da decisão (peça 1, p. 140/147 - ARs p. 149 e p. 158) .
10.	Em resposta, o Sr. Mamoud Amed Filho, Prefeito sucessor do Município de Itacoatiara/AM, informou sobre a impossibilidade de devolução dos recursos face a ausência de documentos comprobatórios sobre a despesa, e encaminhou cópia da representação protocolizada junto ao Ministério Público Federal para a adoção de providências cíveis e criminais em desfavor do gestor responsável pelo prejuízo apurado (peça 1, p. 152-157) .
11.	Com relação ao ex-Prefeito, o Sr. Antônio Peixoto de Oliveira encaminhou resposta ao FNDE solicitando prorrogação de prazo, por 30 dias, para apresentação de contrarrazões, mas não consta nos autos nenhuma outra manifestação ou justificativa (peça 1, p. 172/173) .  
12.	Ante a ausência de novas informações, a Coordenação de Prestação de Contas do FNDE emitiu o Parecer 584/2015 DIAFI/COPRA/CGCAP/DIFIN/FNDE e concluiu pela aprovação parcial com ressalvas e a impugnação de R$ 241.088,86 em razão da ausência de documentos comprobatórios (peça 1, p. 188/190) , cuja análise transcrevemos abaixo:
'4.4.  Destaca-se que restaram apurados os seguintes débitos em relação à execução do PNAE/2010:
	Motivo da Impugnação
	Data
	Valor (R$) 

	Valor não comprovado, em razão de despesas verificadas no extrato bancário, porém declaradas a menor no demonstrativo correspondente.
	11/11/2010
	68.833,45

		22/12/2010
	98.143,96

		22/12/2010
	48.683,60

		22/12/2010
	22.377,40

		24/12/2010
	3.050,45

	Total
	241.088,86

4.5.  Por fim, apontamos, conforme tabela abaixo, ressalvas quanto à parcela aprovada da prestação de contas:
	Falha formal de preenchimento de demonstrativo com o valor de saldo divergente do extrato bancário.

	Não comprovação injustificada da aquisição menor de 30% (trinta por cento) em gêneros alimentícios da agricultura familiar com recursos do PNAE-Indígena, ressalvada nos termos da Regra n° 19 do Memorando n° 265-2014/DIFIN

	Não aplicação dos recursos no mercado financeiro, com débito dispensado, em razão de não se evidenciar o não cumprimento do objeto.

 (...) 
5.1.1.  aprovar parcialmente com ressalvas as contas, conforme demonstrado na tabela abaixo:
Execução Financeira
		PNAE (R$) 
	PNAI (R$) 

	Saldo do exercício anterior
	22.161,63
	0,00

	Valor repassado
	1.137.798,00
	117.522,00

	Recursos próprios
	22.700,00
	0,00

	Rendimento de aplicação dos recursos
	5.494,02
	0,00

	Total da receita
	1.387.153,65
	117.522,00

	Total da despesa declarada
	1.235.280,00
	20.040,00

	Total da despesa apurada
	1.386.077,95
	110.330,91

	Despesa impugnada
	150.797,95
	90.290,91

	Despesa aprovada
	1.235.280,00
	20.040,00

	Saldo financeiro a ser reprogramado
	1.075,70
	7.191,09

 (...) '
13. Por meio dos Ofícios nº 1450/2015 DIAFI/COPRA/CGCAP/DIFIN/FNDE e nº 1451/2015 DIAFI/COPRA/CGCAP/DIFIN/FNDE, o Sr. Antônio Peixoto de Oliveira, ex-Prefeito (gestão 2009/2012) , e o Sr. Mamoud Amed Filho, Prefeito sucessor (gestão 2013/2016) , do Município de Itacoatiara/AM, foram notificados da decisão (peça 1, p. 193/194 e p. 201/202 - ARs p. 209/2012) . 
14. Diante da não demonstração da boa e regular aplicação dos recursos federais repassados, assim como da não devolução dos recursos, instaurou-se a Tomada de Contas Especial nº 144/2017, em 25/03/2017 (peça 1, p. 216/222) . Nesse sentido, no Relatório do Tomador de Contas, concluiu-se que o prejuízo importaria no valor original de R$ 241.088,86, imputando-se a responsabilidade ao Sr. Antônio Peixoto de Oliveira, ex-Prefeito (gestão 2009/2012) , uma vez que este era a pessoa responsável pela execução e prestação de contas dos recursos federais recebidos à conta do PNAE/2010.
15. Cabe ressaltar que o PNAE/2010, bem como outros repasses federais ao Município, foram objeto de demanda oriunda do Tribunal de Contas da União - TCU, Acórdão 3122/2013-TCU-Segunda Câmara (peça 1, p. 111) , que acolheu representação dos Procuradores-Gerais do Município de Itacoatiara/AM contra o Sr. Antônio Peixoto de Oliveira, ex-Prefeito (gestão 2009/2012) , e determinou ao FNDE, em relação ao PNAE/2010, informar ao TCU a respeito das conclusões sobre as irregularidades.
16. O Relatório de Auditoria 835/2017, da Controladoria-Geral da União (peça 1, p. 229/232) chegou às mesmas conclusões. 
17. Adicionalmente, após serem emitidos o Certificado de Auditoria (peça 1, p. 233) , o Parecer do Dirigente de Controle Interno (peça 1, p. 234) e o Pronunciamento Ministerial (peça 1, p. 236) , o processo foi remetido a este Tribunal.
18. Na instrução preliminar (peça 6) , analisando-se os documentos nos autos, destacou-se o fato de que o débito relacionado à ausência de investimento dos recursos no mercado financeiro, no valor de R$ 352,11, foi levantado pelo Parecer 584/2015 DIAFI/COPRA/CGCAP/DIFIN/FNDE, porém não foi incluído na sua conclusão e, por conseguinte, no Relatório de TCE (peça 1, p. 189, item 2.4.2 'b') :
b) não houve aplicação dos recursos do PNAE-Indígena no mercado financeiro (Banco n° 001, Agência n° 326-3, Conta n° 24640-9, em desacordo com o disposto no Inciso XIII, Artigo 30 da Resolução CD/FNDE n° 38/2009. Diante disso, não foi auferido o valor de R$ 352,11. 
19.	Assim, no exame técnico da instrução preliminar, entendeu-se que houve um prejuízo no valor de R$ 352,11 devido ausência de investimento dos recursos no mercado financeiro, em desacordo com o disposto no Inciso XIII, Art. 30, inciso XIII, da Resolução CD/FNDE n° 38/2009 (peça 1, p. 188-189) . Desse modo, o débito foi acrescido ao valor impugnado pela TCE, cujo valor original é de R$ 241.088,86, o que resultou num valor total impugnado de R$ 241.440,97 (peça 6, p. 2/3, itens 15/17) .
20.	Dessa forma, concluiu-se pela necessidade de realização de citação do Sr. Antônio Peixoto de Oliveira nos termos abaixo:
Citação
	Irregularidade: não comprovação da regular aplicação dos recursos repassados pela União devido irregularidade na documentação exigida para a prestação de contas, em afronta ao art. 70 da Constituição Federal, bem assim do disposto no art. 93 do Decreto-Lei 200/1967, c/c o art. 66 do Decreto 93.872/1986 e os arts. 11 e 34 da Resolução CD/FNDE 38/2009; e ausência do investimento dos recursos do fundo em detrimento do art. 30, inciso XIII, da mesma resolução, conforme levantado pelo FNDE e consignado no Parecer 584/2015 DIAFI/COPRA/CGCAP/DIFIN/FNDE (peça 1, p. 187192) ;
	Data
	Valor (R$) 

	11/11/2010
	68.833,45

	22/12/2010
	98.143,96

	22/12/2010
	48.683,60

	22/12/2010
	22.377,40

	22/12/2010
	3.050.45

	31/12/2010
	352,11

	Total
	241.440,97

	Responsável: Sr. Antônio Peixoto de Oliveira (CPF XXX.656.142-XX) , ex-Prefeito do Município de Itacoatiara/AM (gestão 1/1/2009 à 31/12/2012) ;
	Conduta: não apresentou documentos hábeis a comprovar a regular aplicação dos recursos repassados pela modalidade fundo a fundo (FNDE) à conta do Programa Nacional de Alimentação Escolar (PNAE) , exercício de 2010, causando prejuízo no valor de R$ 241.088,86; e não aplicou os recursos repassados à conta do PNAE em caderneta de poupança ou em fundo de aplicação financeira, conforme exigido pelo art. 30, inciso XIII, da Resolução CD/FNDE 38/2009, causando prejuízo no valor de R$ 352,11; 
21. Em cumprimento ao despacho da Secretaria de Controle Externo do Acre (peça 7) , foi promovida a citação do Sr. Antônio Peixoto de Oliveira, por meio do seu advogado, Sr. Luiz Eduardo Hayden dos Santos, advogado, registrado na OAB/AM sob o nº 12.051, uma vez que a procuração estabelecida nos autos possui cláusula de Poderes Especiais para o recebimento de citações (peça 3) . Segue detalhamento no quadro abaixo:
	Ofício
	Data do ofício
	Data de Recebimento do Ofício
	Nome do Recebedor do Ofício
	Observação
	Fim do Prazo para defesa

	43/2019-TCU/Sec-AC
 (peça 8) .
	22/2/2019
	12/3/2019 (vide AR de peça 9) .
	Valcirley Souza da Silva
ID 654397-2
	Ofício recebido no endereço apresentado pelo procurador constituído nos autos (peça 3) .
	21/5/2019

22. Transcorrido o prazo regimental, o Sr. Antônio Peixoto de Oliveira, representado pelo Sr. Luiz Eduardo Hayden dos Santos, advogado registrado na OAB/AM sob o nº 12.051, permaneceu silente.
DA ANÁLISE DOS PRESSUPOSTOS DE PROCEDIBILIDADE DA IN/TCU 71/2012
23.	Verifica-se que não houve o transcurso de mais de dez anos desde o fato gerador sem que tenha havido a notificação do responsável pela autoridade administrativa federal competente (art. 6º, inciso II, c/c art. 19, da IN/TCU 71/2012, modificada pela IN/TCU 76/2016) , uma vez que os recursos foram transferidos entre 2010, a irregularidade na prestação de contas se concretizou em 11/11/2010 (primeiro deposito relativo aos recursos impugnados) , data mais favorável ao responsável, e o responsável foi notificado sobre as irregularidades pela autoridade administrativa competente em 2015, por meio do ofício constante da peça 1, p. 193/194 - AR p. 209. 
24.	Verifica-se também que o valor original histórico do débito é superior a R$ 100.000,00 (peça 1, p. 6/7) , na forma estabelecida conforme os arts. 6º, inciso I, e 19, da IN/TCU 71/2012, modificada pela IN/TCU 76/2016.
25.	Por oportuno, registra-se que, em atendimento ao item 9.4, do Acórdão 1772/2017-TCU-Plenário (Relator Ministro-Substituto Augusto Sherman Cavalcanti) , foi efetuada pesquisa no sistema processual do TCU, e não foram encontradas tomadas de contas especiais em tramitação com débitos imputáveis ao responsável com valores inferiores ao fixado no art. 6º, inciso I, da Instrução Normativa TCU 71/2012.
26.	A tomada de contas especial está, assim, devidamente constituída e em condição de ser
instruída.
EXAME TÉCNICO
Da validade das notificações
27.	Preliminarmente, cumpre tecer breves considerações sobre a forma como são realizadas as comunicações processuais no TCU. A esse respeito, destacam-se o art. 179, do Regimento Interno do TCU (Resolução 155, de 4/12/2002) e o art. 4º, inciso III, § 1º, da Resolução TCU 170, de 30 de junho de 2004, in verbis:
Art. 179. A citação, a audiência ou a notificação, bem como a comunicação de diligência, far-se-ão: c 
I - mediante ciência da parte, efetivada por servidor designado, por meio eletrônico, fac-símile, telegrama ou qualquer outra forma, desde que fique confirmada inequivocamente a entrega da comunicação ao destinatário; 
II - mediante carta registrada, com aviso de recebimento que comprove a entrega no endereço do destinatário; 
III - por edital publicado no Diário Oficial da União, quando o seu destinatário não for localizado (...) 
Art. 3º As comunicações serão dirigidas ao responsável, ou ao interessado, ou ao dirigente de órgão ou entidade, ou ao representante legal ou ao procurador constituído nos autos, com poderes expressos no mandato para esse fim, por meio de: 
I - correio eletrônico, fac-símile ou telegrama; 
II - servidor designado; 
III - carta registrada, com aviso de recebimento; 
IV - edital publicado no Diário Oficial da União, quando o seu destinatário não for localizado, nas hipóteses em que seja necessário o exercício de defesa'. 
Art. 4º. Consideram-se entregues as comunicações: 
I - efetivadas conforme disposto nos incisos I e II do artigo anterior, mediante confirmação da ciência do destinatário; 
II - realizadas na forma prevista no inciso III do artigo anterior, com o retorno do aviso de recebimento, entregue comprovadamente no endereço do destinatário; 
III - na data de publicação do edital no Diário Oficial da União, quando realizadas na forma prevista no inciso IV do artigo anterior. § 1º O endereço do destinatário deverá ser previamente confirmado mediante consulta aos sistemas disponíveis ao Tribunal ou a outros meios de informação, a qual deverá ser juntada ao respectivo processo. (...) 
28.	Bem se vê, portanto, que a validade da citação via postal não depende de que o aviso de recebimento seja assinado pelo próprio destinatário da comunicação, o que dispensa, no caso em tela, a entrega do AR em 'mãos próprias'. A exigência da norma é no sentido de o Tribunal verificar se a correspondência foi entregue no endereço correto, residindo aqui a necessidade de certeza inequívoca. 
29.	Não é outra a orientação da jurisprudência do TCU, conforme se verifica dos julgados a seguir transcritos:
São válidas as comunicações processuais entregues, mediante carta registrada, no endereço correto do responsável, não havendo necessidade de que o recebimento seja feito por ele próprio (Acórdão 3648/2013-TCU-Segunda Câmara, Relator Ministro JOSÉ JORGE) ;
É prescindível a entrega pessoal das comunicações pelo TCU, razão pela qual não há necessidade de que o aviso de recebimento seja assinado pelo próprio destinatário. Entregandose a correspondência no endereço correto do destinatário, presume-se o recebimento da citação. (Acórdão 1019/2008-TCU-Plenário, Relator Ministro BENJAMIN ZYMLER) ;
As comunicações do TCU, inclusive as citações, deverão ser realizadas mediante Aviso de Recebimento - AR, via Empresa Brasileira de Correios e Telégrafos, bastando para sua validade que se demonstre que a correspondência foi entregue no endereço correto. (Acórdão 1526/2007-TCU-Plenário, Relator Ministro AROLDO CEDRAZ) .
30.	A validade do critério de comunicação processual do TCU foi referendada pelo Supremo Tribunal Federal, nos termos do julgamento do MS-AgR 25.816/DF, por meio do qual se afirmou a desnecessidade da ciência pessoal do interessado, entendendo-se suficiente a comprovação da entrega do 'AR' no endereço do destinatário:
EMENTA: AGRAVO REGIMENTAL. MANDADO DE SEGURANÇA. DESNECESSIDADE DE INTIMAÇÃO PESSOAL DAS DECISÕES DO TRIBUNAL DE CONTAS DA UNIÃO. ART. 179 DO REGIMENTO INTERNO DO TCU. INTIMAÇÃO DO ATO IMPUGNADO POR CARTA REGISTRADA, INICIADO O PRAZO DO ART. 18 DA LEI nº 1.533/51 DA DATA CONSTANTE DO AVISO DE RECEBIMENTO. DECADÊNCIA RECONHECIDA. AGRAVO IMPROVIDO.
O envio de carta registrada com aviso de recebimento está expressamente enumerado entre os meios de comunicação de que dispõe o Tribunal de Contas da União para proceder às suas intimações.
O inciso II do art. 179 do Regimento Interno do TCU é claro ao exigir apenas a comprovação da entrega no endereço do destinatário, bastando o aviso de recebimento simples.
31.	No caso vertente, a citação do responsável se deu no endereço apresentado pelo procurador constituído nos autos, Sr. Luiz Eduardo Hayden dos Santos, advogado registrado na OAB/AM sob o nº 12.051. Tal medida foi adotada, tendo em vista que a procuração acostada aos autos possui cláusula de Poderes Especiais para o recebimento de citações (peça 3) . Bem se vê, portanto, a validade da citação via postal, cujo aviso de recebimento, nesse caso, foi assinado pelo Sr. Valcirley Souza da Silva.
Da análise do mérito
32.	Nos processos do TCU, a revelia não leva à presunção de que seriam verdadeiras todas as imputações levantadas contra os responsáveis, diferentemente do que ocorre no processo civil, em que a revelia do réu opera a presunção da verdade dos fatos narrados pelo autor. Dessa forma, a avaliação da responsabilidade do agente não pode prescindir da prova existente no processo ou para ele carreada.
33.	Ao não apresentar sua defesa, o responsável deixou de produzir prova da regular aplicação dos recursos sob sua responsabilidade, em afronta às normas que impõem aos gestores públicos a obrigação legal de, sempre que demandados pelos órgãos de controle, apresentar os documentos que demonstrem a correta utilização das verbas públicas, a exemplo do contido no art. 93 do Decreto-Lei 200/67: 'Quem quer que utilize dinheiros públicos terá de justificar seu bom e regular emprego na conformidade das leis, regulamentos e normas emanadas das autoridades administrativas competentes.'
34.	Mesmo as alegações de defesa não sendo apresentadas, considerando o princípio da verdade real que rege esta Corte, procurou-se buscar, em manifestações dos responsáveis na fase interna desta Tomada de Contas Especial, se havia algum argumento que pudesse ser aproveitado a seu favor. 
35.	Entretanto, cabe destacar que, nas fases anteriores desta TCE, o responsável também não se manifestou quanto às irregularidades que lhe foram imputadas, mantendo-se omisso, conforme apontado no Relatório de TCE nº 144/2017 (peça 1, p.220, item 16) . Em resposta ao Ofício nº 326/2014 - DIAFI/COPRA/CGCAP/ DIFIN/FNDE/MEC, o Sr. Antônio Peixoto de Oliveira, por meio de requerimento, solicitou prorrogação de prazo para apresentação de esclarecimentos, mas não foi registrado o envio de nenhuma justificativa posteriormente. 
36.	Assim, concluímos que não há argumento, por parte do responsável, que possa vir a ser analisado e posteriormente servir para afastar as irregularidades apontadas. 	Passamos então à análise dos elementos que constam no processo.
37.	Inicialmente, cumpre observar que na prestação de contas do PNAE, há um trabalho interligado entre o Conselho de Alimentação Escolar (CAE) e o FNDE, visto que o CAE realiza uma avaliação prévia das contas, elaborando um parecer a respeito, e encaminhando, posteriormente, ao FNDE a quem compete a análise definitiva da prestação de contas.
38.	Por meio da Informação 22/2014 CGPAE/DIRAE/FNDE/MEC, o FNDE considerou que o Parecer Conclusivo do CAE não abordou a execução do PNATE/2010 na sua totalidade e constatou a ausência das seguintes informações (peça 1, p. 114/115) : 
a) A freqüência em que ocorreram os processos licitatórios e os motivos pelos quais a entidade executora adotou essa freqüência; 
b) Se a quantidade entregue nas escolas foi suficiente para ofertar refeições para todos os alunos; 
c) O responsável pela elaboração do cardápio nesse município, e, caso o CAE tenha participado, como isso aconteceu;
d) Incentivo e a oferta de alimentos variados e saudáveis e quantidade de frutas e hortaliças oferecida por aluno durante o período de uma semana; 
e) A quantidade de nutricionistas no programa e quais ações eles desenvolveram;
f) O desenvolvimento de ações de educação alimentar e nutricional no processo de ensino e aprendizagem de práticas saudáveis de vida na perspectiva da segurança alimentar e nutricional.
g) Se a Vigilância Sanitária participou, em algum momento, na fiscalização; armazenamento e transporte dos alimentos;
h) Qual a metodologia usada na aplicação do teste de aceitabilidade;
i) Se foi realizado o diagnóstico nutricional dos aluno, se foram pesados, medidos, avaliados por nutricionista, submetidos a exames médicos;
j) Quais as ações desenvolvidas por esse Conselho no exercício de 2010, tais como: participação nos processos de licitação e aquisição de gêneros alimentícios; visitas regulares às unidades escolares; o zelo pela qualidade dos alimentos adquiridos, em todos os níveis, desde a aquisição até a distribuição, observando sempre as boas práticas higiênicas e sanitárias; conferência, durante as fiscalizações realizadas nas unidades escolares, do total de alunos atendidos e do total de refeições servidas, não apenas o cardápio, o estoque de gêneros alimentícios e a qualidade destes;
39.	Diante do fato, a Presidente do CAE foi notificada por meio do Ofício 71/2014-CGPAE/DIRAE/FNDE, de 21/2/2014, pela Coordenação-Geral do PNAE, para apresentar, no prazo de 30 dias, as informações complementares necessárias, observando o roteiro constante do anexo VIII da Resolução CD/FNDE n° 38, de 16 de julho de 2009 (peça 1, p. 115/116) . 
40.	Assim, após análise técnica da execução do PNAE/2010, a conclusão opinou pela aprovação com ressalva da prestação de contas, por ausência de realização de testes de aceitabilidade em todas as etapas previstas na Resolução CD/FNDE n° 38/2009, conforme Parecer técnico n° 254/2015 - COECS/CGPAE/DIRAE/FNDE/MEC, cuja transcrição segue abaixo (peça 1, p. 182/184) :
IV - Conclusão 
4.1 	Tendo em vista o disposto neste parecer, e considerando que a execução do Programa não atendeu a plenitude dos dispositivos técnicos estabelecidos pela Resolução CD/FNDE n° 38/2009, vigente à época, sugerimos: 
4.1.1 a aprovação com ressalva da prestação de contas do município de ltacoatiara/AM, exercício 2010, no tocante à análise técnica de execução do Programa, tendo em vista a não realização dos testes de aceitabilidade com todas as etapas previstas pela Resolução CD/FNDE n° 38/2009, incluindo uma das metodologias, Resto Ingestão ou Escala Hedônica.
 (...) 
41.	Na sequência, foi realizada a análise financeira da prestação de contas do PNAE/2010, conforme dispõe a Resolução CD/FNDE n° 38, de 16 de julho de 2009 e alterações posteriores, observando-se o disposto nas regras de análise financeira e técnicas definidas no Memorando n.° 265-2014/DIFIN, de 18 de dezembro de 2014. 
42.	De acordo com o parecer, foram constatadas despesas no extrato bancário declaradas a menor no demonstrativo correspondente (peça 1, p. 204, item 2.4.1, item 'b') :
b) o valor correspondente a 'despesa realizada' indicado na prestação de contas analisada do PNAE/PNAP/PNAC/EJA e PNA1 (R$ 1.255.320,00) diverge da despesa efetuada no programa no exercício de 2010 (R$ 1.496.408,86) , conforme apurado nos extratos bancários das contas específicas do programa (Banco n° 001, Agência n° 326-3, Conta Corrente n° 22625-4) ; (Banco n° 001, Agência n° 326-3, Conta Corrente n° 24640-9) .
	Extrato Bancário

	Data
	Documento
	Histórico
	Valor (R$) 

	11/11/2010
	850089
	Cheque
	68.833,45

	22/12/2010
	850091
	Cheque
	98.143,96

	22/12/2010
	850090
	Cheque
	48.683,60

	22/12/2010
	850030
	Cheque
	22.377,40

	22/12/2010
	850032
	Cheque
	3.050.45

	Total
	241.088,86

* Considerando não ser possível indicar qual despesa do extrato bancário não foi contabilizada para efeitos de comprovação, a estimativa acontece a partir da data da última despesa realizada, uma vez que esta é a menos onerosa ao gestor faltoso, evitando assim o enriquecimento sem causa da União. 
43.	Ainda no mesmo parecer, foi constatada a ausência de aplicação de recursos no mercado financeiro, conforme transcrição abaixo (peça 1, p. 204, item 2.4.2, item 'b') . 
b) não houve aplicação dos recursos do PNAE-Indígena no mercado financeiro (Banco n° 001, Agência n° 326-3, Conta n° 24640-9) , em desacordo com o disposto no Inciso XIII, Artigo 30 da Resolução CD/FNDE n° 38/2009. Diante disso, não foi auferido o valor de R$ 352,11. 
44.	No entanto, o débito de R$ 352,11 não foi impugnado pelo FNDE, uma vez que constataram que o fato não afetou o cumprimento do objeto (peça 1, p. 190, item 4.5) . Por sua vez, na instrução preliminar do TCU, o valor foi impugnado por estar em desacordo com o disposto no inciso XIII, art. 30, da Resolução CD/FNDE n° 38/2009. Para cálculo do débito, optou-se por utilizar como data base a do último dia do ano, 31/12/2010, em benefício ao gestor (peça 6, p. 3/4 itens 15 e 22) .
45.	A irregularidade imputada ao responsável está claramente demonstrada nos autos, não havendo novos elementos que permitiriam concluir pela existência de excludentes de ilicitude, de culpabilidade e de punibilidade do responsável. É razoável supor que o responsável tinha consciência da ilicitude de sua conduta e que era exigível conduta diversa da praticada, razão pela qual não é possível presumir a ocorrência de boa-fé do Sr. Antônio Peixoto de Oliveira.
46.	Vale ressaltar que a pretensão punitiva do TCU, conforme Acórdão 1441/2016-TCU-Plenário, que uniformizou a jurisprudência acerca dessa questão, subordina-se ao prazo geral de prescrição indicado no art. 205 do Código Civil, que é de 10 anos, contado da data de ocorrência da irregularidade sancionada, nos termos do art. 189 do Código Civil, sendo este prazo interrompido pelo ato que ordenar a citação, a audiência ou a oitiva do responsável. No caso em exame, não ocorreu a prescrição, uma vez que os recursos foram transferidos em 23/3/2010, data mais favorável ao responsável (peça 1, p. 6) , a irregularidade na prestação de contas se concretizou em 11/11/2010 (peça 1, p. 187/192) e o ato de ordenação da citação ocorreu em 21/2/2019 (peça 7) .
47.	Em se tratando de processo em que a parte interessada não se manifestou acerca das irregularidades imputadas, não há elementos para que se possa efetivamente aferir e reconhecer a ocorrência de boa-fé na conduta do responsável, podendo este Tribunal, desde logo, proferir o julgamento de mérito pela irregularidade das contas, conforme nos termos dos §§ 2º e 6º do art. 202 do Regimento Interno do TCU (Acórdão 2064/2011-TCU-Primeira Câmara, Relator Ministro Ubiratan Aguiar; Acórdão 6182/2011-TCU-Primeira Câmara, Relator Ministro-Substituto Weder de Oliveira; Acórdão 4072/2010-TCU-Primeira Câmara, Relator Ministro Valmir Campelo; Acórdão 1189/2009-TCU-Primeira Câmara, Relator Ministro-Substituto Marcos Bemquerer; Acórdão 731/2008-TCU-Plenário,  Relator Ministro Aroldo Cedraz) .
48.	Dessa forma, o responsável deve ser considerado revel, nos termos do art. 12, §3º, da Lei 8.443/1992, devendo as contas serem julgadas irregulares, condenando-o ao débito apurado e aplicando-lhe a multa prevista no art. 57 da Lei 8.443/1992.
CONCLUSÃO
49.	A partir dos elementos constantes dos autos, foi possível verificar que os recursos repassados no âmbito PNAE/2010 foram integralmente gastos na gestão do Sr. Antônio Peixoto de Oliveira, ex-Prefeito (gestão 2009/2012) e era o responsável por prestar contas.
50.	Diante da revelia do responsável e inexistindo nos autos elementos que permitam concluir pela ocorrência de boa-fé ou de outros excludentes de culpabilidade em sua conduta, propõe-se que suas contas sejam julgadas irregulares e sejam condenadas em débito.
51.	Vale ressaltar que a jurisprudência pacífica nesta Corte é no sentido da imprescritibilidade das ações de ressarcimento ao erário (Súmula-TCU 282) . Dessa forma, identificado dano ao erário, deve-se instaurar e julgar o processo de tomada de contas especial para responsabilizar seus agentes causadores, respeitando o direito ao contraditório e à ampla defesa, independentemente de quando ocorreram os atos impugnados.
PROPOSTA DE ENCAMINHAMENTO
52.	Diante do exposto, submetem-se os autos à consideração superior, propondo ao Tribunal:
52.1	considerar revel o Sr. Antônio Peixoto de Oliveira (CPF XXX.656.142-XX) , ex-Prefeito (gestão 2009/2012) do Município de Itacoatiara/AM, para todos os efeitos, dando-se prosseguimento ao processo, com fulcro no art. 12, § 3º, da Lei n. 8.443/92;
52.2	julgar irregulares, nos termos dos arts. 1º, inciso I, 16, inciso III, alíneas 'b' e 'c', § 2º, da Lei 8.443/92 c/c os arts. 19 e 23, inciso III, da mesma Lei, e com arts. 1º, inciso I, 209, incisos II e III, 210 e 214, inciso III, do Regimento Interno/TCU, as contas do Sr. Antônio Peixoto de Oliveira (CPF XXX.656.142-XX) , ex-Prefeito (gestão 2009/2012) do Município de Itacoatiara/AM, condenando-o ao pagamento da importância a seguir especificada, atualizada monetariamente e acrescida dos juros de mora, calculada a partir da data discriminada até a data do efetiva quitação do débito, fixando-lhe o prazo de quinze dias, para que comprove, perante o Tribunal, o recolhimento das referidas quantias aos cofres do Fundo Nacional de Desenvolvimento da Educação (FNDE) , nos termos do art. 23, inciso III, alínea 'a', da citada lei;
Programa Nacional de Alimentação Escolar, no exercício de 2010 (PNAE/2010) 
	Data
	Valor (R$) 

	11/11/2010
	68.833,45

	22/12/2010
	98.143,96

	22/12/2010
	48.683,60

	22/12/2010
	22.377,40

	22/12/2010
	3.050.45

	31/12/2010
	352,11

	Total
	241.440,97

Valor atualizado do débito (com juros) , em 2/7/2019: R$ 475.872,30 (peça 10) .
52.3	aplicar ao Sr. Antônio Peixoto de Oliveira (CPF XXX.656.142-XX) , ex-Prefeito (gestão 2009/2012) do Município de Itacoatiara/AM, a multa prevista no art. 57 da Lei 8.443/92 c/c o art. 267 do RI/TCU, fixando-lhe o prazo de quinze dias, a contar da notificação, para que comprove, perante o Tribunal (art. 214, III, a, do Regimento Interno do TCU) , o recolhimento da dívida aos cofres do Tesouro Nacional, atualizada monetariamente desde a data do acórdão que vier a ser proferido por este Tribunal até a do efetivo recolhimento, se pagas após o vencimento, na forma da legislação em vigor;   
52.4	autorizar, desde logo, a cobrança judicial das dívidas, caso não atendidas as notificações, na forma do disposto no art. 28, inciso II, da Lei nº 8.443/92; 
52.5	autorizar também, desde logo, se requerido, com fundamento no art. 28, inciso I, da Lei 8.443, de 1992 c/c o art. 217, §§ 1º e 2º do Regimento Interno, o parcelamento da (s) dívida (s) em até 36 parcelas, incidindo sobre cada parcela, corrigida monetariamente, os correspondentes acréscimos legais fixando- lhe o prazo de quinze dias, a contar do recebimento da notificação, para comprovar perante o Tribunal o recolhimento da primeira parcela, e de trinta dias, a contar da parcela anterior, para comprovar os recolhimentos das demais parcelas, devendo incidir sobre cada valor mensal, atualizado monetariamente, os juros de mora devidos, no caso do débito, na forma prevista na legislação em vigor, alertando os responsáveis de que a falta de comprovação do recolhimento de qualquer parcela importará o vencimento antecipado do saldo devedor, nos termos do § 2º do art. 217 do Regimento Interno deste Tribunal; 
52.6	enviar cópia do Acórdão a ser prolatado, bem como do Relatório e do Voto que o fundamentarem à Procuradoria da República do Estado do Amazonas, nos termos do § 3º do art. 16 da Lei 8.443/1992 c/c o § 7º do art. 209 do Regimento Interno do TCU, para adoção das medidas cabíveis;  
52.7	enviar cópia do Acórdão que vier a ser proferido ao Fundo Nacional de Desenvolvimento da Educação (FNDE) e ao responsável, para ciência, informando que a presente deliberação, acompanhada do Relatório e do Voto que a fundamenta, está disponível para a consulta no endereço www.tcu.gov.br/acórdãos, além de esclarecer que, caso requerido, o TCU poderá fornecer sem custos as correspondentes cópias, de forma impressa."
2. A representante do MP/TCU (peça 72) , procuradora-geral Cristina Machado da Costa e Silva, divergiu da proposta da unidade instrutiva nos seguintes termos:
"Trata-se de tomada de contas especial (TCE) instaurada pelo Fundo Nacional de Desenvolvimento da Educação (FNDE) em desfavor do Senhor Antônio Peixoto de Oliveira, ex-prefeito de Itacoatiara/AM (gestão 2009/2012) , em razão da impugnação parcial de despesas realizadas com recursos federais oriundos de repasses no âmbito do Programa Nacional de Alimentação Escolar (PNAE) , exercício 2010, para aquisição exclusiva de gêneros alimentícios, em caráter complementar, com vistas ao atendimento de alunos da rede pública escolar, inclusive indígenas e quilombolas.
2.	A execução do objeto no ano de referência contemplou o valor de R$ 1.255.320,00 em repasses ao município distribuídos entre cinco segmentos do programa, a saber: i) Ensino Fundamental (PNAE-FUND) ; ii) Pré-escola (PNAP) ; iii) creche (PNAC) ; iv) educação de jovens e adultos (EJA) ; e, v) escolas indígenas (PNAI) . Os recursos foram assim subdivididos (peça 1, p. 135) :
	PNAE/2010 - Alimentação Escola (R$) 

	PNAE-FUND
	PNAP
	PNAC
	EJA
	PNAI
	Total

	912.420,00
	131.760,00
	62.400,00
	128.700,00
	20.040,00
	1.255.320,00

3.	Os repasses foram efetuados por meio de ordens bancárias (OB) registradas no Sistema Integrado de Gestão Financeira do FNDE, e a prestação de contas dos recursos foi apresentada pelo responsável dentro do prazo determinado (peça 1, p. 108-110) . No entanto, após três anos, o FNDE realizou análise financeira das informações contidas na documentação, concluindo pela impugnação do total de R$ 242.036,98, em razão dos seguintes motivos (peça 1, p. 135-139) : i) diferença entre o montante repassado e aquele decorrente da soma de despesas efetivamente realizadas naquele exercício, conforme extrato bancário da conta específica (R$ 241.088,86) ; e, ii) ausência de aplicação dos valores no mercado financeiro (R$ 948,12) .
4.	A ocorrência que motivou a imputação da parte expressiva do débito desta TCE foi assim descrita pela concedente na análise financeira (peça 1, p. 135) , à qual seguiu-se o detalhamento da relação de despesas verificadas no extrato bancário da conta específica do programa:
' (...) o valor total da despesa realizada declarada na prestação de contas apresentada para o PNAE/PNAP/PNAC/EJA e PNAI no valor de R$ 1.255.320,00 está diferente do valor total apurado nos extratos bancários de R$ 1.496.408,86 (...) '
5.	Essa mesma descrição foi usada na fase interna para promover a notificação do Senhor Antônio Peixoto de Oliveira (peça 1, p. 140) , que depois de solicitar prorrogação de prazo para se manifestar (peça 1, p. 172-173) , não encaminhou resposta à concedente sobre essa e outras ocorrências a ele atribuídas no PNAE/2010.
6.	No âmbito deste Tribunal, o responsável foi citado nos seguintes termos (peça 8) :
'a) Irregularidade: não comprovação da regular aplicação dos recursos repassados pela União devido irregularidade na documentação exigida para a prestação de contas, em afronta ao art. 70 da Constituição Federal, bem assim do disposto no art. 93 do Decreto-Lei 200/1967, c/c o art. 66 do Decreto 93.872/1986 e os arts. 11 e 34 da Resolução CD/FNDE 38/2009; e ausência do investimento dos recursos do fundo em detrimento do art. 30, inciso XIII, da mesma resolução, conforme levantado pelo FNDE e consignado no Parecer 584/2015 DIAFI/COPRA/CGCAP/ DIFIN/FNDE (peça 1, p. 187192) ;
b) Conduta: não apresentou documentos hábeis a comprovar a regular aplicação dos recursos repassados pela modalidade fundo a fundo (FNDE) à conta do Programa Nacional de Alimentação Escolar (PNAE) , exercício de 2010, causando prejuízo no valor de R$ 241.088,86; e não aplicou os recursos repassados à conta do PNAE em caderneta de poupança ou em fundo de aplicação financeira, conforme exigido pelo art. 30, inciso XIII, da Resolução CD/FNDE 38/2009, causando prejuízo no valor de R$ 352,11.'
7.	Dos trechos antes reproduzidos, observamos que tanto a descrição da ocorrência contida na notificação enviada ao Senhor Antônio Peixoto de Oliveira na fase interna da TCE quanto aquela apresentada no ofício citatório não detalham minimamente o motivo pelo qual a documentação relativa à prestação de contas não foi suficiente para comprovar a regular aplicação dos recursos obtidos via PNAE/2010.
8.	Veja-se que o simples fato de haver divergência entre o valor total repassado ao município no âmbito do programa e aquele despendido ao longo do mesmo exercício não é motivo apto a caracterizar dano aos cofres públicos. Sobre isso, é preciso levar em conta que a diferença indicada como irregular advém de cálculo que levou em consideração o fato de haver saldo na conta específica oriundo do ano anterior - R$ 221.161,63, em 31/12/2009 -, bem como de rendimento de aplicação financeira - no montante de R$ 5.494,02 - e recursos próprios correspondentes à R$ 22.700,00.
9.	Assim, dada a existência de quantias extras disponíveis para gastos com aquisição de gêneros alimentícios para a rede educacional, não vislumbramos irregularidade na execução de despesas em valor maior do que o total repassado em 2010 via PNAE. Além disso, à exceção do montante oriundo de rendimento com a aplicação financeira (R$ 5.494,02) , os demais recursos não deveriam ter sua regularidade comprovada no âmbito da prestação de contas de 2010 do programa, seja porque foram obtidos em exercício anterior, seja porque têm sua origem nos cofres municipais.
10.	Outrossim, e muito embora tenha apontado número divergente no que diz respeito aos valores municipais, a própria prestação de contas apresentada pelo responsável indica que foram empregados recursos extras - ou seja, além daqueles remetidos pela concedente (peça 1, p. 17) :
- O Recurso recebido do FNDE no montante de R$ 1.255.320,00 (hum Milhão duzentos e cinquenta e cinco mil trezentos e vinte reais) , dentre este usado conforme determina a Lei 30% para aquisição de gêneros da Agricultura Familiar, no total de R$ 382.848,30 (trezentos e oitenta e dois mil oitocentos e quarenta e oito reais e trinta centavos) , que foram complementados com recursos próprios no valor R$ 542.096,20 (quinhentos e quarenta e dois mil e noventa e seis reais e vinte centavos) além de, rendimentos de aplicação dos recursos do FNDE chegando a R$ 5.494,02 (cinco mil quatrocentos e noventa e quatro reais e dois centavos) , totalizando um gasto com a aquisição da Alimentação Escolar de R$ 1.808.404.24 (hum Milhão oitocentos e oito mil quatrocentos e quatro reais e vinte e quatro centavos) .
11.	A documentação que integra estes autos, muito embora não seja apta a confirmar o uso regular na aplicação dos recursos transferidos ao município de Itacoatiara/AM pelo PNAE/2010, tampouco é suficiente para comprovar prejuízo aos cofres públicos em razão das despesas incorridas. A imputação de débito, a nosso ver, se mostra equivocada, pois não existem elementos mínimos que coloquem em dúvida a correta destinação dada aos valores presentes na conta específica do programa, a qual, reitera-se, abrigava quantias extras disponíveis para aquisição de gêneros alimentícios. A diferença apontada como irregular encontra-se, a nosso ver, justificada, não sendo motivo suficiente para identificar dano correspondente às despesas excedentes que foram por ela cobertas.
12.	Merece destaque o fato de que a avaliação técnica da execução do programa resultou na identificação de ocorrência classificada apenas como ressalva - ausência de realização de testes de aceitabilidade do PNAE/2010 em todas as etapas previstas na Resolução CD/FNDE 38/2009 (peça 1, p. 182-184) -, de modo que a prestação de contas foi reprovada exclusivamente com base no exame financeiro, em razão apenas da diferença entre valores declarados e executados naquele ano.
13.	No âmbito do Tribunal, embora citado regularmente, o responsável não apresentou defesa, tendo sido considerado revel, para todos os efeitos, dando-se prosseguimento ao processo, nos termos do art. 12, § 3°, da Lei n.º 8.443/1992. Dada a ausência de elementos que permitissem concluir pela boa-fé do ex-prefeito, a Unidade Técnica propôs julgar irregulares as suas contas, condenando-o em débito e aplicando-lhe a multa fundamentada no art. 57 da Lei n.º 8.443/1992.
14.	Em que pese a ausência de elementos de defesa que possam desconstituir o objeto desta TCE, temos como devido propor seu arquivamento por ausência de pressuposto mínimo para sua constituição, qual seja, a comprovação da ocorrência de dano. Mesmo que subsista eventual débito decorrente da falta de aplicação de recursos no mercado financeiro, o seu valor original irrisório, de apenas R$ 352,11, afasta, a nosso ver, a aplicação do art. 19, § 1° da IN-TCU 71/2012, em homenagem dos princípios da racionalidade administrativa e da economia processual.
15.	Diante do exposto, esta representante do Ministério Público, manifestando-se de forma divergente ao encaminhamento sugerido pela Unidade Técnica, propõe o arquivamento desta TCE sem julgamento de mérito, por ausência de pressupostos de constituição e de desenvolvimento válido e regular do processo, nos termos do art. 212 do RITCU."
	É o relatório.

8.1. Luiz Eduardo Hayden dos Santos (OAB/AM 12.051) e outros, representando Antônio Peixoto de Oliveira (peça 3).

Procuradora-Geral Cristina Machado da Costa e Silva.

TOMADA DE CONTAS ESPECIAL. FNDE. PNAE 2010. IMPUGNAÇÃO PARCIAL DE DESPESAS. CITAÇÃO. REVELIA. CONTAS REGULARES COM RESSALVAS. COMUNICAÇÕES. ARQUIVAMENTO.

TOMADA DE CONTAS ESPECIAL (TCE)

Secretaria de Controle Externo de Tomada de Contas Especial (Secex-TCE).

Trata-se de tomada de contas especial instaurada pelo Fundo Nacional de Desenvolvimento da Educação (FNDE) , em desfavor do Sr. Antônio Peixoto de Oliveira, ex-prefeito do município de Itacoatiara/AM na gestão 2009/2012, em razão da impugnação parcial das despesas dos recursos repassados por meio do Programa Nacional de Alimentação Escolar, no exercício de 2010 (PNAE/2010) .
2. Ao longo de 2010, foram repassados ao município R$ 1.255.320,00, distribuídos entre os segmentos ensino fundamental (PNAE-FUND) , pré-escola (PNAP) , creche (PNAC) , educação de jovens e adultos (EJA) e escolas indígenas (PNAI) [footnoteRef:2]. [2:  Peça 1, p. 135.] 
3. A prestação de contas foi apresentada dentro do prazo estipulado, que se encerrou em 31/3/2011[footnoteRef:3]. [3:  Peça 1, p. 216] 
4. A análise financeira da prestação de contas concluiu pela impugnação de R$ 242.036,98, sendo R$ 241.088,86 relacionados à diferença entre o valor repassado e o que efetivamente constava no extrato bancário como despesa, e do valor de R$ 948,12, referente à não aplicação de recursos no mercado financeiro[footnoteRef:4]. [4:  Peça 1, p. 135/139.] 
5. O Sr. Antônio Peixoto de Oliveira e Sr. Mamoud Amed Filho, prefeito sucessor, foram notificados acerca das impropriedades[footnoteRef:5] e necessidade de devolução dos recursos irregularmente utilizados. Apenas o Sr. Mamoud Amed Filho atendeu[footnoteRef:6] à notificação do FNDE, na qual informou sobre a impossibilidade de devolução dos recursos em face da ausência de documentos comprobatórios sobre a despesa e encaminhou cópia da representação protocolizada junto ao Ministério Público Federal para a adoção de providências cíveis e criminais em desfavor do gestor responsável pelo prejuízo apurado. [5:  Peça 1, p. 140/147 - ARs p. 149 e p. 158.]  [6:  Peça 1, p. 152-157.] 
6. Em razão da não demonstração da boa e regular aplicação dos recursos federais repassados, assim como da não devolução dos recursos, instaurou-se a devida tomada de contas especial, cujo relatório do tomador de contas especial[footnoteRef:7] apontou a responsabilidade ao Sr. Antônio Peixoto de Oliveira pelo dano de R$ 241.088,86. [7:  Peça 1, p. 216/222.] 
7. Ao analisar as peças dos autos, a Secretaria de Controle Externo de Tomada de Contas Especial identificou[footnoteRef:8], ainda, um prejuízo no valor de R$ 352,11, decorrente da ausência de aplicação dos recursos no mercado financeiro, em desacordo com o disposto no art. 30, XIII, da Resolução CD/FNDE  38/2009[footnoteRef:9], o que a levou a incluí-lo na citação do responsável. [8:  Peças 6 e 7.]  [9:  Peça 1, p. 188-189.] 
8. Devidamente citado[footnoteRef:10], o responsável manteve-se silente, impondo-se considerá-lo revel. [10:  Peças 8 e 9.] 
9. Com base nos documentos presentes nos autos, que não permitem concluir pela boa e regular aplicação de parte dos recursos repassados, a Secex-TCE propôs que as contas do responsável fossem julgadas irregulares, atribuindo-lhe o débito apurado, bem como a aplicação da sanção prevista no art. 57 da Lei 8.443/1992.
10. A representante do MP/TCU, procuradora-geral Cristina Machado da Costa e Silva, divergiu do encaminhamento sugerido pela Secex-TCE e propôs o arquivamento desta TCE, sem julgamento de mérito, por ausência de pressupostos de constituição e de desenvolvimento válido e regular do processo, nos termos do art. 212 do RITCU[footnoteRef:11]. [11:  Peça 14.] 
11. Em sua análise, a representante do Parquet argumenta:
"7.	Dos trechos antes reproduzidos, observamos que tanto a descrição da ocorrência contida na notificação enviada ao Senhor Antônio Peixoto de Oliveira na fase interna da TCE quanto aquela apresentada no ofício citatório não detalham minimamente o motivo pelo qual a documentação relativa à prestação de contas não foi suficiente para comprovar a regular aplicação dos recursos obtidos via PNAE/2010.
8.	Veja-se que o simples fato de haver divergência entre o valor total repassado ao município no âmbito do programa e aquele despendido ao longo do mesmo exercício não é motivo apto a caracterizar dano aos cofres públicos. Sobre isso, é preciso levar em conta que a diferença indicada como irregular advém de cálculo que levou em consideração o fato de haver saldo na conta específica oriundo do ano anterior - R$ 221.161,63, em 31/12/2009 -, bem como de rendimento de aplicação financeira - no montante de R$ 5.494,02 - e recursos próprios correspondentes à R$ 22.700,00.
9.	Assim, dada a existência de quantias extras disponíveis para gastos com aquisição de gêneros alimentícios para a rede educacional, não vislumbramos irregularidade na execução de despesas em valor maior do que o total repassado em 2010 via PNAE. Além disso, à exceção do montante oriundo de rendimento com a aplicação financeira (R$ 5.494,02) , os demais recursos não deveriam ter sua regularidade comprovada no âmbito da prestação de contas de 2010 do programa, seja porque foram obtidos em exercício anterior, seja porque têm sua origem nos cofres municipais.
10.	Outrossim, e muito embora tenha apontado número divergente no que diz respeito aos valores municipais, a própria prestação de contas apresentada pelo responsável indica que foram empregados recursos extras - ou seja, além daqueles remetidos pela concedente (peça 1, p. 17) :
'- O Recurso recebido do FNDE no montante de R$ 1.255.320,00 (hum milhão duzentos e cinquenta e cinco mil trezentos e vinte reais) , dentre este usado conforme determina a Lei 30% para aquisição de gêneros da Agricultura Familiar, no total de R$ 382.848,30 (trezentos e oitenta e dois mil oitocentos e quarenta e oito reais e trinta centavos) , que foram complementados com recursos próprios no valor R$ 542.096,20 (quinhentos e quarenta e dois mil e noventa e seis reais e vinte centavos) , além de rendimentos de aplicação dos recursos do FNDE, chegando a R$ 5.494,02 (cinco mil quatrocentos e noventa e quatro reais e dois centavos) , totalizando um gasto com a aquisição da Alimentação Escolar de R$ 1.808.404.24 (hum milhão oitocentos e oito mil quatrocentos e quatro reais e vinte e quatro centavos) .'
11.	A documentação que integra estes autos, muito embora não seja apta a confirmar o uso regular na aplicação dos recursos transferidos ao município de Itacoatiara/AM pelo PNAE/2010, tampouco é suficiente para comprovar prejuízo aos cofres públicos em razão das despesas incorridas. A imputação de débito, a nosso ver, se mostra equivocada, pois não existem elementos mínimos que coloquem em dúvida a correta destinação dada aos valores presentes na conta específica do programa, a qual, reitera-se, abrigava quantias extras disponíveis para aquisição de gêneros alimentícios. A diferença apontada como irregular encontra-se, a nosso ver, justificada, não sendo motivo suficiente para identificar dano correspondente às despesas excedentes que foram por ela cobertas.
 (...) 
14.	Em que pese a ausência de elementos de defesa que possam desconstituir o objeto desta TCE, temos como devido propor seu arquivamento por ausência de pressuposto mínimo para sua constituição, qual seja, a comprovação da ocorrência de dano. Mesmo que subsista eventual débito decorrente da falta de aplicação de recursos no mercado financeiro, o seu valor original irrisório, de apenas R$ 352,11, afasta, a nosso ver, a aplicação do art. 19, § 1° da IN-TCU 71/2012, em homenagem dos princípios da racionalidade administrativa e da economia processual."
II
12. Concordo com a análise empreendida pela representante do MP/TCU, a qual adoto como fundamento para minhas razões de decidir.
13. O dano apontado pelo FND refere-se a divergência entre valores executados no ano de 2010 e valores recebidos no âmbito do PNAE2010.
14. Nesse caso concreto, o município recebeu, ao longo do ano de 2010, por meio de ordens bancárias[footnoteRef:12], a importância de R$ 1.255.320,00, destinada a despesas do PNAE. No entanto, executou, nesse mesmo ano, o valor de R$ 1.496.408,86, conforme se verifica no item 2.4.1 da informação 121/2014 - DIAFI/COPRA/CGCAP/DIFIN/FNDE[footnoteRef:13]. [12:  Peça 1, p. 108.]  [13:  Peça 1, p. 135.] 
15. Diante dessa diferença, o FNDE concluiu que os R$ 241.088,86 gastos a mais representariam valores a serem impugnados, uma vez que a prestação de contas somente abarcou o montante de R$ 1.255.320,00.
16. Como bem apontado pelo Parquet, em 31/12/2009, havia saldo de R$ 221.161,63 na conta vinculada à execução do PNAE, bem como rendimentos de aplicação financeira no montante de R$ 5.494,02. Além disso, a importância de R$ 22.700,00 foi despendida pelo município com recursos próprios. A soma de todos esses valores totaliza R$ 249.355,65, o que supera a diferença impugnada e explica a execução de valor maior do que o repassado.
17. Em razão de a prestação de contas referir-se aos recursos recebidos no ano de 2010, e esses recursos terem tido sua devida aplicação comprovada, não é cabível que o gestor responda, nessa tomada de contas especial, pela execução de saldos acumulados em outros exercícios ou pela utilização de recursos próprios.
18. Porém, não resta dúvida de que houve falha na prestação de contas ao informar que os saldos inicial e final eram R$ 0,00, devendo ser considerada como ressalva às contas.
19. Convém destacar, também, que o conselho de alimentação escolar do município de Itacoatiara/AM aprovou[footnoteRef:14] a execução do PNAE 2010. [14:  Peça 1, p. 114.] 
20. Quanto ao eventual débito decorrente da falta de aplicação de recursos no mercado financeiro, diante de seu valor original irrisório, de apenas R$ 352,11, proponho desconsiderá-lo em função dos princípios da insignificância e da racionalidade administrativa.
21. Assim, concordando com a análise de mérito apresentada pelo MP/TCU, as contas do responsável podem ser julgadas regulares com ressalva em razão das falhas na informação dos saldos inicial e final da conta vinculada à execução do PNAE 2010.
Diante do exposto, manifesto-me pela aprovação do acórdão que ora submeto à apreciação deste Colegiado. 
TCU, Sala das Sessões Ministro Luciano Brandão Alves de Souza, em 5 de maio de 2020.
Weder de Oliveira 
Relator